ACORDAO-COMPLETO-2436713

ACÓRDÃO 1743/2021 ATA 3/2021 - SEGUNDA CÂMARA

VISTOS, relatados e discutidos estes autos que tratam de atos de concessão de aposentadoria em favor de ex-servidores vinculados à Fundação Universidade Federal do Piauí,
ACORDAM os Ministros do Tribunal de Contas da União, reunidos em Sessão da 2ª Câmara, ante as razões expostas pelo Relator, e com fundamento no art. 71, incisos III e IX, da Constituição Federal, arts. 1º, inciso V, 39, inciso II, e 45 da Lei nº 8.443/92 e art. 262, § 2º, do Regimento Interno, em:
9.1. considerar ilegais os atos de aposentadoria de Magnus Martins Pinheiro, Domingos Felinto de Sousa e Simone de Jesus Guimaraes, negando-lhes os respectivos registros;
9.2. dispensar o recolhimento das quantias indevidamente recebidas de boa-fé pelos interessados, consoante o disposto na Súmula nº 106 deste Tribunal;
9.3. determinar à Fundação Universidade Federal do Piauí que adote as seguintes providências, sob pena de responsabilidade solidária da autoridade administrativa omissa:
9.3.1. suspenda os pagamentos realizados com base nos atos ora impugnados;
9.3.2. emita novos atos de aposentadoria escoimados das irregularidades apontadas, submetendo-os a este Tribunal no prazo de trinta dias, pelo sistema e-Pessoal;
9.3.3. a partir do trânsito em julgado do MS nº 31.412/DF (15/5/2014) , promover a absorção das vantagens referentes à URP de fevereiro de 1989 dos interessados Simone de Jesus Guimaraes e de Magnus Martins Pinheiro pagas sob a forma de rubrica judicial pelas leis que alteraram ou vierem a alterar a estrutura remuneratória dos servidores inativos com eficácia posterior à referida decisão;
9.3.4. comunique aos interessados a deliberação deste Tribunal e os alerte de que o efeito suspensivo proveniente da eventual interposição de recursos, junto ao TCU, não a eximirá da devolução dos valores indevidamente recebidos após a notificação;
9.4. dar ciência desta deliberação aos interessados e à Fundação Universidade Federal do Piauí.

Análise de atos de concessão de aposentadoria.

Segunda Câmara

Fundação Universidade Federal do Piauí.

3. Interessados/Responsáveis:
3.1. Interessados: Domingos Felinto de Sousa (XXX.893.353-XX); Magnus Martins Pinheiro (XXX.612.863-XX); Simone de Jesus Guimaraes (XXX.598.463-XX).

13.1. Ministros presentes: Aroldo Cedraz (na Presidência), Augusto Nardes (Relator) e Raimundo Carreiro.
13.2. Ministro-Substituto convocado: Marcos Bemquerer Costa.

AUGUSTO NARDES

Adoto como relatório a instrução elaborada pelo auditor da Secretaria de Fiscalização de Pessoal (peça 6) a seguir transcrita, a qual recebeu anuência do dirigente da unidade técnica (peça 7) e do Ministério Público junto a este Tribunal (peça 8) :
INTRODUÇÃO
Trata-se de atos de aposentadoria, submetidos, para fins de registro, à apreciação do Tribunal de Contas da União (TCU) , de acordo com o art. 71, inciso III, da Constituição Federal.  Os atos foram cadastrados e disponibilizados ao TCU por intermédio do Sistema e-Pessoal, na forma do art. 2º e 4º da Instrução Normativa TCU 78/2018.
Os atos desse processo pertencem às seguintes unidades:
Unidade emissora: Fundação Universidade Federal do Piauí.
Unidade cadastradora:  Fundação Universidade Federal do Piauí.
Subunidade cadastradora: Superintendência de Recursos Humanos.
EXAME TÉCNICO
Procedimentos aplicados
Os procedimentos para exame, apreciação e registro de atos de pessoal encontram-se estabelecidos na Instrução Normativa TCU 78/2018 e na Resolução TCU 206/2007. Essas normas dispõem que os atos de pessoal disponibilizados por meio do e-Pessoal devem ser submetidos previamente a críticas automatizadas, com base em parâmetros predefinidos.
As críticas das informações cadastradas na etapa de coleta do ato foram elaboradas e validadas levando-se em conta as peculiaridades de cada ato. Os itens verificados nessa etapa são inerentes a dados cadastrais, fundamentos legais, mapa de tempo, ficha financeira, assim como eventuais ocorrências de acumulação. Trata-se de verificações abrangentes, minuciosas e precisas e sem a necessidade de ação humana e, portanto, menos suscetível a falhas. As críticas aplicadas estão discriminadas no sistema, no Menu e-Pessoal, opção "Crítica", que podem ser acessadas mediante concessão de perfil específico a servidores do TCU responsáveis pela análise.
Além das críticas automatizadas, há verificação humana adicional no caso de haver alertas do sistema ou informações não formatadas, como esclarecimentos do gestor ou do controle interno.  
As críticas também consideram os registros do Sistema Integrado de Administração de Recursos Humanos (Siape) . O Siape disponibiliza informações atualizadas sobre as parcelas que integram os proventos, diferentemente, portanto, do e-Pessoal, que informa as parcelas no momento do registro do ato. 
Essa confrontação com o Siape fornece uma visão atual e verdadeira da situação, o que permite descaracterizar irregularidades e inconsistências que, embora constantes do e-Pessoal, já foram corrigidas.
As verificações detectadas nos atos encontram-se discriminadas na aba de pendências de cada ato no sistema e-Pessoal, bem como nos espelhos dos atos contemplados por esta instrução.
Exame das Constatações
Ato: 52846/2018 - Interessado: SIMONE DE JESUS GUIMARAES - CPF: XXX.598.463-XX
Parecer do Controle Interno: considerar o ato Legal.
Constatações e análises: 
1.1.1. Ato com anexo do tipo 'Sentença judicial' (4273738) .
Justificativa do Gestor de Pessoal: Não há. Verificação efetuada no âmbito do TCU.
Análise do Controle Interno:  Não há. Verificação efetuada no âmbito do TCU.
Análise da unidade técnica (Sefip/TCU) : No caso em análise, verificou-se que não houve a correta absorção do valor pago a título de rubrica judicial fundamentada no MS 31.412/DF a partir do trânsito em julgado do referido mandamus, por ter ocorrido aumento na remuneração, concedida em caráter geral, em período posterior a 15/5/2014, sem a correspondente diminuição do montante pago na citada rubrica judicial.
1.1.2. Houve o registro de pelo menos uma rubrica com 'Denominação para análise pelo TCU = Decisão judicial (15277 - DECISAO JUDICIAL TRAN JUG AT. (Decisão judicial - Outros) ) .
Justificativa do Gestor de Pessoal: Não há. Verificação efetuada no âmbito do TCU.
Análise do Controle Interno:  Não há. Verificação efetuada no âmbito do TCU.
Análise da unidade técnica (Sefip/TCU) : Verificou-se que não houve a correta absorção do valor pago a título de rubrica judicial fundamentada no MS 31.412/DF a partir do trânsito em julgado do referido mandamus, por ter ocorrido aumento na remuneração, concedida em caráter geral, em período posterior a 15/5/2014, sem a correspondente diminuição do montante pago na citada rubrica judicial.
1.1.3. Existe rubrica (16171 - DECISAO JUDICIAL TRANS JUG APO (Decisão judicial - Outros) ) nos proventos atuais (Contracheque Siape) classificada com 'Denominação para análise pelo TCU' do tipo 'Decisão judicial'.
Justificativa do Gestor de Pessoal: Não há. Verificação efetuada no âmbito do TCU.
Análise do Controle Interno:  Não há. Verificação efetuada no âmbito do TCU.
Análise da unidade técnica (Sefip/TCU) : Mesma rubrica constante do ato de concessão. Verificou-se que não houve a correta absorção do valor pago a título de rubrica judicial fundamentada no MS 31.412/DF a partir do trânsito em julgado do referido mandamus, por ter ocorrido aumento na remuneraçã
O detalhamento da inconsistência acima elencada encontra-se no anexo II dessa instrução. 
Encaminhamento do ato: 
Considerar ILEGAL e recusar registro  do ato de Aposentadoria de SIMONE DE JESUS GUIMARAES do quadro de pessoal do órgão/entidade Fundação Universidade Federal do Piauí, com base nos arts. 71, inciso III, da Constituição Federal, 1º, inciso V, e 39, inciso II, da Lei 8.443/1992 e 260, § 1º, do Regimento Interno.
Com fulcro no art. 262, caput, do Regimento Interno deste Tribunal, determinar ao órgão/entidade Fundação Universidade Federal do Piauí que: 
dê ciência, no prazo de quinze dias, contados da notificação, do inteiro teor desta deliberação ao interessado, alertando-o de que o efeito suspensivo proveniente da interposição de eventuais recursos junto ao TCU não o exime da devolução dos valores percebidos indevidamente, caso o recurso não seja provido.
informe o teor do acórdão que vier a ser prolatado, encaminhando ao TCU, no prazo de trinta dias, comprovante da data de ciência pelo interessado, nos termos do art. 4º, § 3º, da Resolução TCU 170/2004.
emita novo ato, livre da irregularidade ora apontada, em substituição  ao ato de Aposentadoria de SIMONE DE JESUS GUIMARAES, submetendo-o à nova apreciação por este Tribunal, na forma do artigo 260, caput, também do Regimento.
dispense a devolução dos valores indevidamente recebidos de boa-fé até a data da ciência do órgão/entidade Fundação Universidade Federal do Piauí, do acórdão que vier a ser proferido, com base no Enunciado 106 da Súmula da Jurisprudência do TCU.
faça cessar todo e qualquer pagamento relativo ao ato impugnado de SIMONE DE JESUS GUIMARAES, no prazo máximo de quinze dias, contados da ciência da decisão deste Tribunal, sob pena de ressarcimento das quantias pagas após essa data pelo responsável.
Ato: 60101/2018 - Interessado: DOMINGOS FELINTO DE SOUSA - CPF: XXX.893.353-XX
Parecer do Controle Interno: considerar o ato Legal.
Constatações e análises: 
1.1.4. Ato com anexo do tipo 'Sentença judicial' (1109184000276) .
Justificativa do Gestor de Pessoal: Não há. Verificação efetuada no âmbito do TCU.
Análise do Controle Interno:  Não há. Verificação efetuada no âmbito do TCU.
Análise da unidade técnica (Sefip/TCU) : A decisão judicial anexada concede o reconhecimento do tempo de labor especial prestado pelo ex-servidor em condições insalubres sob a égide da CLT e, mediante aplicação da Súmula Vinculante 33 do STF, o período posterior ao advento da Lei 8.112/1990. Oco
1.1.5. A categoria de tempo ponderado (Atividades perigosas, insalubres ou penosas) não está amparada na jurisprudência do TCU, pois não foi deferida para 'Profissional de saúde com profissão regulamentada', ou para servidor com Regime jurídico anterior à Lei 8.112/1990 diferente de CLT ou posterior a 11/12/1990.
Justificativa do Gestor de Pessoal: Não há. Verificação efetuada no âmbito do TCU.
Análise do Controle Interno:  Não há. Verificação efetuada no âmbito do TCU.
Análise da unidade técnica (Sefip/TCU) : Contagem de tempo laborado em condições insalubres a ex-servidor ocupante do cargo de Cozinheiro sem a existência de laudo pericial.
1.1.6. Categoria de tempo ponderado (Tempo ficto) 'Atividades perigosas, insalubres ou penosas' sem suporte em 'Laudo Pericial' ou outro documento comprobatório.
Justificativa do Gestor de Pessoal: Não há. Verificação efetuada no âmbito do TCU.
Análise do Controle Interno:  Não há. Verificação efetuada no âmbito do TCU.
Análise da unidade técnica (Sefip/TCU) : A decisão judicial anexada concede o reconhecimento do tempo de labor especial prestado pelo ex-servidor em condições insalubres sob a égide da CLT e, mediante aplicação da Súmula Vinculante 33 do STF, o período posterior ao advento da Lei 8.112/1990. Oco
O detalhamento da inconsistência acima elencada encontra-se no anexo II dessa instrução. 
Encaminhamento do ato: 
Considerar ILEGAL e recusar registro  do ato de Aposentadoria de DOMINGOS FELINTO DE SOUSA do quadro de pessoal do órgão/entidade Fundação Universidade Federal do Piauí, com base nos arts. 71, inciso III, da Constituição Federal, 1º, inciso V, e 39, inciso II, da Lei 8.443/1992 e 260, § 1º, do Regimento Interno.
Com fulcro no art. 262, caput, do Regimento Interno deste Tribunal, determinar ao órgão/entidade Fundação Universidade Federal do Piauí que: 
informe o teor do acórdão que vier a ser prolatado, encaminhando ao TCU, no prazo de trinta dias, comprovante da data de ciência pelo interessado, nos termos do art. 4º, § 3º, da Resolução TCU 170/2004.
emita novo ato, livre da irregularidade ora apontada, em substituição  ao ato de Aposentadoria de DOMINGOS FELINTO DE SOUSA, submetendo-o à nova apreciação por este Tribunal, na forma do artigo 260, caput, também do Regimento.
dispense a devolução dos valores indevidamente recebidos de boa-fé até a data da ciência do órgão/entidade Fundação Universidade Federal do Piauí, do acórdão que vier a ser proferido, com base no Enunciado 106 da Súmula da Jurisprudência do TCU.
faça cessar todo e qualquer pagamento relativo ao ato impugnado de DOMINGOS FELINTO DE SOUSA, no prazo máximo de quinze dias, contados da ciência da decisão deste Tribunal, sob pena de ressarcimento das quantias pagas após essa data pelo responsável.
Ato: 83284/2018 - Interessado: MAGNUS MARTINS PINHEIRO - CPF: XXX.612.863-XX
Parecer do Controle Interno: considerar o ato Legal.
Constatações e análises: 
1.1.7. Ato com anexo do tipo 'Sentença judicial' (4841017) .
Justificativa do Gestor de Pessoal: Não há. Verificação efetuada no âmbito do TCU.
Análise do Controle Interno:  Não há. Verificação efetuada no âmbito do TCU.
Análise da unidade técnica (Sefip/TCU) : No caso em análise, verificou-se que não houve a correta absorção do valor pago a título de rubrica judicial fundamentada no MS 31.412/DF a partir do trânsito em julgado do referido mandamus, por ter ocorrido aumento na remuneração, concedida em caráter geral, em período posterior a 15/5/2014, sem a correspondente diminuição do montante pago na citada rubrica judicial.
1.1.8. Existe rubrica (16171 - DECISAO JUDICIAL TRANS JUG APO (Decisão judicial - Outros) ) nos proventos atuais (Contracheque Siape) classificada com 'Denominação para análise pelo TCU' do tipo 'Decisão judicial'.
Justificativa do Gestor de Pessoal: Não há. Verificação efetuada no âmbito do TCU.
Análise do Controle Interno:  Não há. Verificação efetuada no âmbito do TCU.
Análise da unidade técnica (Sefip/TCU) : Mesma rubrica constante do ato de concessão. Verificou-se que não houve a correta absorção do valor pago a título de rubrica judicial fundamentada no MS 31.412/DF a partir do trânsito em julgado do referido mandamus, por ter ocorrido aumento na remuneraçã
1.1.9. Houve o registro de pelo menos uma rubrica com 'Denominação para análise pelo TCU = Decisão judicial (15277 - DECISAO JUDICIAL TRAN JUG AT. (Decisão judicial - Outros) ) .
Justificativa do Gestor de Pessoal: Não há. Verificação efetuada no âmbito do TCU.
Análise do Controle Interno:  Não há. Verificação efetuada no âmbito do TCU.
Análise da unidade técnica (Sefip/TCU) : Verificou-se que não houve a correta absorção do valor pago a título de rubrica judicial fundamentada no MS 31.412/DF a partir do trânsito em julgado do referido mandamus, por ter ocorrido aumento na remuneração, concedida em caráter geral, em período posterior a 15/5/2014, sem a correspondente diminuição do montante pago na citada rubrica judicial.
O detalhamento da inconsistência acima elencada encontra-se no anexo II dessa instrução. 
Encaminhamento do ato: 
Considerar ILEGAL e recusar registro  do ato de Aposentadoria de MAGNUS MARTINS PINHEIRO do quadro de pessoal do órgão/entidade Fundação Universidade Federal do Piauí, com base nos arts. 71, inciso III, da Constituição Federal, 1º, inciso V, e 39, inciso II, da Lei 8.443/1992 e 260, § 1º, do Regimento Interno.
Com fulcro no art. 262, caput, do Regimento Interno deste Tribunal, determinar ao órgão/entidade Fundação Universidade Federal do Piauí que: 
dê ciência, no prazo de quinze dias, contados da notificação, do inteiro teor desta deliberação ao interessado, alertando-o de que o efeito suspensivo proveniente da interposição de eventuais recursos junto ao TCU não o exime da devolução dos valores percebidos indevidamente, caso o recurso não seja provido.
informe o teor do acórdão que vier a ser prolatado, encaminhando ao TCU, no prazo de trinta dias, comprovante da data de ciência pelo interessado, nos termos do art. 4º, § 3º, da Resolução TCU 170/2004.
emita novo ato, livre da irregularidade ora apontada, em substituição  ao ato de Aposentadoria de MAGNUS MARTINS PINHEIRO, submetendo-o à nova apreciação por este Tribunal, na forma do artigo 260, caput, também do Regimento.
dispense a devolução dos valores indevidamente recebidos de boa-fé até a data da ciência do órgão/entidade Fundação Universidade Federal do Piauí, do acórdão que vier a ser proferido, com base no Enunciado 106 da Súmula da Jurisprudência do TCU.
faça cessar todo e qualquer pagamento relativo ao ato impugnado de MAGNUS MARTINS PINHEIRO, no prazo máximo de quinze dias, contados da ciência da decisão deste Tribunal, sob pena de ressarcimento das quantias pagas após essa data pelo responsável.
CONCLUSÃO
A abrangência e a profundidade das verificações levadas a efeito fundamentam convicção de que os atos 83284/2018, 60101/2018 e 52846/2018 podem ser apreciados pela ilegalidade, em razão das irregularidades apontadas no item Exame das Constatações desta instrução, que representam afronta à legislação e à jurisprudência de referência.
Os aludidos atos deram entrada neste Tribunal há menos de cinco anos, não sendo aplicável, portanto, o procedimento de contraditório e ampla defesa determinado pelo Acórdão 587/2011-TCU-Plenário.
PROPOSTA DE ENCAMINHAMENTO
Ante o exposto, com fundamento no art. 71, inciso III, da Constituição Federal, no art. 1º, inciso V, e art. 39, incisos I e II, da Lei 8.443/1992, no art. 260 do Regimento Interno do Tribunal de Contas da União, propõe-se: 
Considerar ILEGAIS e recusar registro  dos atos de Aposentadoria de MAGNUS MARTINS PINHEIRO, DOMINGOS FELINTO DE SOUSA e SIMONE DE JESUS GUIMARAES do quadro de pessoal do órgão/entidade Fundação Universidade Federal do Piauí, com base nos arts. 71, inciso III, da Constituição Federal, 1º, inciso V, e 39, inciso II, da Lei 8.443/1992 e 260, § 1º, do Regimento Interno.
Com fulcro no art. 262, caput, do Regimento Interno deste Tribunal, determinar ao órgão/entidade Fundação Universidade Federal do Piauí que: 
faça cessar todo e qualquer pagamento relativo aos atos impugnados de MAGNUS MARTINS PINHEIRO, DOMINGOS FELINTO DE SOUSA e SIMONE DE JESUS GUIMARAES, no prazo máximo de quinze dias, contados da ciência da decisão deste Tribunal, sob pena de ressarcimento das quantias pagas após essa data pelo responsável.
emita novos atos, livres das irregularidades ora apontadas, em substituição  aos atos de Aposentadoria de MAGNUS MARTINS PINHEIRO, DOMINGOS FELINTO DE SOUSA e SIMONE DE JESUS GUIMARAES, submetendo-os à nova apreciação por este Tribunal, na forma do artigo 260, caput, também do Regimento.
dispense a devolução dos valores indevidamente recebidos de boa-fé até a data da ciência do órgão/entidade Fundação Universidade Federal do Piauí, do acórdão que vier a ser proferido, com base no Enunciado 106 da Súmula da Jurisprudência do TCU.
dê ciência, no prazo de quinze dias, contados da notificação, do inteiro teor desta deliberação aos interessados, alertando-os de que o efeito suspensivo proveniente da interposição de eventuais recursos junto ao TCU não os exime da devolução dos valores percebidos indevidamente, caso o recurso não seja provido.
informe o teor do acórdão que vier a ser prolatado, encaminhando ao TCU, no prazo de trinta dias, comprovante da data de ciência pelos interessados, nos termos do art. 4º, § 3º, da Resolução TCU 170/2004.
	É o relatório.

não há.

Procuradora-Geral Cristina Machado da Costa e Silva.

PESSOAL. APOSENTADORIA. PERCEPÇÃO DE VANTAGENS INDEVIDAS. CONTAGEM PONDERADA DE TEMPO DE SERVIÇO EM DESACORDO COM ENTENDIMENTO CONSOLIDADO NESTE TRIBUNAL. AUSÊNCIA DE LAUDO PERICIAL. ILEGALIDADE.

APOSENTADORIA (APOS)

Secretaria de Fiscalização de Integridade de Atos e Pagamentos de Pessoal e de Benefícios Sociais (Sefip).

Trata-se do exame de atos de concessão de aposentadoria de Magnus Martins Pinheiro, Domingos Felinto de Sousa e Simone de Jesus Guimaraes, ex-servidores da Fundação Universidade Federal do Piauí.
2.	O Controle Interno e os pareceres da Secretaria de Fiscalização de Pessoal - Sefip e do Ministério Público junto ao TCU são unânimes quanto à ilegalidade dos atos.
3.	Desde já, manifesto concordância com o posicionamento exarado pela unidade técnica, pelos motivos que exponho a seguir.
4.	Em relação aos atos de interesse de Simone de Jesus Guimaraes e de Magnus Martins Pinheiro, observa-se que não houve a correta absorção do valor pago a título de rubrica judicial fundamentada no MS 31.412/DF. Conforme bem elucidado pela unidade técnica, constata-se o aumento de seu provento básico dos ex-servidores, o que seria suficiente para absorver a parcela relativa à URP. No entanto, embora esta tenha permanecido inalterada, não houve a devida absorção, conforme orienta o Acórdão 2161/2005-TCU-Plenário. À vista disso, os atos devem ser considerados ilegais com a negativa de seus respectivos registros.
5.	O ato no interesse de Domingos Felinto de Sousa também deve ser considerado ilegal, uma vez que a decisão judicial que concede o reconhecimento de tempo de serviço prestado em condições insalubres diverge do entendimento desta Corte de Contas. O ex-servidor não é caracterizado como profissional de saúde com profissão regulamentada nem como servidor submetido a regime jurídico anterior à Lei 8.112/1990 diferente de CLT ou posterior a 11/12/1990. Ademais, não há nos autos laudo pericial capaz de comprovar a natureza insalubre da atividade exercida pelo interessado. 
	Ante o exposto, Voto no sentido de que o Tribunal adote o acórdão que ora submeto à deliberação deste Colegiado.
TCU, Sala das Sessões Ministro Luciano Brandão Alves de Souza, em 9 de fevereiro de 2021.
Ministro JOÃO AUGUSTO RIBEIRO NARDES 
Relator